【裁判字號】    92,台上,4698
【裁判日期】    920828
【裁判案由】    殺人
【裁判全文】
最高法院刑事判決                              九十二年度台上字第四六九八號
    上訴人  甲○○
右上訴人因殺人案件，不服台灣高等法院高雄分院中華民國九十二年五月二十六日第
二審判決︵九十二年度上訴字第七二六號，起訴案號：台灣高雄地方法院檢察署九十
一年度偵字第一五四四號︶，提起上訴，本院判決如左：
    主  文
上訴駁回。
    理  由
按刑事訴訟法第三百七十七條規定：上訴於第三審法院，非以判決違背法令為理由，
不得為之。是提起第三審上訴，應以原判決違背法令為理由，係屬法定要件。如果上
訴理由係對原審已調查明確並於判決內論駁或說明之事項，徒憑己見重為事實上之爭
辯，或任意指摘，顯與法律規定得為第三審上訴理由之違法情形不相適合時，即應認
其上訴為違背法律上之程式，予以駁回。上訴意旨略稱：(1)上訴人係先遭被害人吳鳳
明毆傷，為求保命，始奪下其所持三截彈壓式警棍︵下稱三截警棍︶予以反擊，有證
人白榮祥、馬占祥之供述足以證實，原審未細究其等之證詞，遽認上訴人具殺人犯意
，顯有未當。(2)被害人靠近右眼眶骨殼內之螺絲為鈍頭平面型，依證人即法醫師劉文
欽所稱，須很用力始打得進去等情，依日常經驗，上訴人持三截警棍與被害人互毆，
應係橫打、側揮，而非插、刺方式攻擊，謂能將該警棍最前端之螺絲打入該骨殼中，
實不可思議；且互毆後，二人各自離去，若被害人右眼受此重創，衡情亦無法獨自行
至倒地之一百五十公尺處，原審未查明實情，有調查職責未盡之違法。(3)上訴人與被
害人不識，且無仇怨，因一時口角而互毆，先遭被害人毆傷頭部等處，被害人之傷勢
亦非集中於頭部，且於其倒地時未予繼續攻擊，顯係基於洩憤之傷害犯意，原審未確
實調查，以臆測推論上訴人一時氣憤而萌生殺意，有調查職責未盡及理由不備之違法
。(4)原判決事實欄記載上訴人毆打被害人至其傷重倒地始罷手，其理由則謂上訴人於
被害人倒地後仍接續擊打其手部造成骨折，有理由矛盾之違法。(5)依原判決所載被害
人被毆打後有手指腫且小傷口流血及右眉部撕裂傷等情，現場附近勢必有血跡，其理
由卻謂被害人所受非屬造成組織血管大量破裂之撕裂創傷，其起身行至其倒臥之沿路
，未必有血液噴灑或流滴之情云云，且未查明被害人既非造成組織血管大量破裂之撕
裂創傷，何以倒地處有血灘之事實，有調查職責未盡及理由矛盾之違法。(6)上訴人遭
被害人不法侵害毆打受傷後，始奪下三截警棍反擊以作防衛，原判決竟謂無積極證據
足認上訴人先遭被害人毆打，認不得主張正當防衛，亦有調查職責未盡及理由欠備之
違法。(7)原判決所引用法醫師劉文欽證稱：被害人頭部靠近右眼眶裡面有螺絲，是從
右眼眶打進去的等語，另證人即醫師陳春霖則證稱﹁被害人主要之傷係右邊額頭有一
個撕裂傷﹂，其二人所供該受傷位置不一致；又劉文欽稱被害人﹁左右手雙側腕部骨
折﹂及﹁眼眶骨、額骨骨折﹂，與陳春霖所稱被害人﹁左手部分掌骨也有骨折﹂及﹁
頭部有一處骨折﹂亦未盡一致，且卷內被害人手部之Ｘ光翻拍照片，並無上開證人所
稱左右手骨折情形，原審未究明疑竇，亦未認定該傷口之大小及何以表面無傷口而裡
面有骨折之現象，有調查職責未盡及判決理由矛盾、理由不備之違法。(8)被害人並未
當場死亡，上訴人亦無追殺情形，足證主觀上並無殺人之故意，事後並已與被害人家
屬成立和解，原判決依殺人罪判處有期徒刑十二年，並無具體考量刑法第五十七條之
規定，有違比例原則及罪刑相當原則云云。
惟查：原判決撤銷第一審之科刑判決，改判論處上訴人甲○○殺人︵累犯︶罪刑，係
依憑上訴人之供述，證人黎世江、白榮祥、馬占祥、李逸亭、吳正和、法醫師劉文欽
、醫師陳春霖及警員莊進參、施仁龍之證供，卷附現場照片、相類似警棍照片、搜索
報告、相驗屍體證明書、勘驗筆錄、臺灣高雄地方法院檢察署鑑定驗斷書及驗傷診斷
書、國軍高雄總醫院診斷書、Ｘ光片翻拍照片、內政部警政署刑事警察局九十一年十
二月十八日刑鑑字第○九一○三三二七八五號鑑驗通知書、及行政院國軍退除役官兵
輔導委員會高雄榮民總醫院高總行字第○九一○○○八二六七號函、高雄醫學大學附
設中和紀念醫院︵９１︶高醫附祕字第二二九○號函、阮綜合醫院阮醫教字第九一二
三○號函、財團法人長庚紀念醫院（高雄）分院︵９１︶長庚院高字第二七六一號函
，暨自火化後被害人頭部取出之扣案螺絲等證據，為其論罪之依據。並敘明：(1)上訴
人供承其於原判決所載時、地，與被害人發生爭吵及互毆，過程中其遭被害人持三截
警棍毆傷，乃奪下該三截警棍，持之朝被害人亂擊，於擊中被害人手部後即停手等情
；而被害人受有頭部外傷致顱內出血、氣腦導致死亡，且有螺絲嵌陷入被害人之顱底
，左、右手雙側腕部、手指骨折等情，經檢察官會同法醫師相驗明確，復經法醫師劉
文欽證述：﹁被害人頭部靠近右眼眶的裡面有螺絲，螺絲是鈍頭螺絲須很用力才打得
進去，是從右眼眶打進去的，因為Ｘ光片可以看出右眼眶有骨折，且依國軍高雄總醫
院之診斷書，被害人有頭部外傷，顱內出血，有基底骨、眼眶骨、額骨骨折，並從九
十年十一月二十六日電腦斷層報告可看出被害人送醫時有氣腦，此乃因為有骨折才會
有氣跑到腦裡面去。第二個是蜘蛛網膜下腔出血，第三個是腦部水腫尤其是右邊部分
，還有就是右邊額骨靠近眉毛的額骨有骨折，右眼眶的周圍有水腫，而從九十年十二
月七日電腦斷層可發現死者有基底骨骨折及氣腦現象﹂，另為被害人急救之國軍高雄
總醫院醫師陳春霖亦證稱：﹁被害人主要之傷係右邊額頭有一個撕裂傷，右側瞳孔比
較大，血壓很低，全身髒兮兮的，初步看出來是額頭的傷，伊用手探入，發現裡面有
硬的東西但不知道是何物，後來照Ｘ光片，發現顱底骨有異物，判斷是從額頭傷進入
的，因為沒有其他的傷口，左右手指都有骨折，左手部份除了指骨骨折外，掌骨也有
骨折，被害人送醫時頭部有傷且有頭部骨折，也有氣腦的現象，應該當時有一個急性
的骨折才會有空氣跑進腦內，因很大的外力撞擊，頭蓋骨裂開，空氣才會在同一時間
跑進去，但頭蓋骨很快就會合在一起，氣腦會慢慢被吸收，如果異物留存在腦部很久
，送醫時不會有氣腦的情形，因為骨頭合起來時，基本上氣腦就會消失，且因頭骨本
身是很硬，故力道要很大異物才能進入；造成左右手指骨折原因，應該是外力，自己
跌倒造成的比較不可能，被害人手指有腫且小傷口流血，判斷比較可能是外物打的，
拉扯不容易造成這種傷，也不可能斷這麼多根手指﹂各等語；且取自被害人頭部內之
螺絲一顆，經送請內政部警政署刑事警察局鑑驗結果，與第一審法院法警使用之三截
警棍同樣在警棍之最前端鎖有螺絲設計，二者款式類似，足證被害人額頭右眉部，係
遭人持與該類似款式之警棍擊打，致該處撕裂傷及右眼眶骨和靠近右眉部之額骨急性
骨折，且警棍螺絲自該骨折處嵌陷入被害人顱骨底。(2)上訴人與被害人在高雄縣鳳山
市海光新村市場一號前及海光四村六七號前發生爭執毆打後，至同日上午凌晨四時許
，為早起外出運動之李逸亭發現被害人倒臥於海光四村六五七號前，其間除有證人白
榮祥、馬占祥目擊上訴人與被害人拉扯互毆外，並未見有何第三人再與被害人發生衝
突或擊打之跡象等情，已據證人李逸亭證述在卷，而被害人於案發前並無有何腦部殘
留異物或其他腦部疾病就醫之紀錄，並經被害人之子吳正和證述明確，且經第一審向
高雄地區前揭各大醫院查詢並無該就醫紀錄。(3)刑法上殺人與傷害之區別以加害人有
無戕害人生命之故意為斷。雖上訴人與被害人原不相識且無深仇大恨，然本案所用凶
器即前述三截警棍，係屬鋼鐵製極為堅硬之物，而頭部亦為人體之重要器官，持該三
截警棍猛擊頭部足以造成死亡之結果，上訴人竟因於互毆過程中遭被害人持三截警棍
擊打致頭頂部等處受傷，一時氣憤萌生殺意，持其奪下之三截警棍朝被害人頭部要害
猛擊多下，並擊打其手部，使被害人受前述之重創，導致被害人因頭部顱內出血、氣
腦死亡，足證上訴人當時用力之猛，其有置被害人於死之殺人犯意甚明，被害人之死
亡與其殺人行為並有相當因果關係。(4)前揭被害人所受之傷，非屬造成組織血管大量
破裂之撕裂創傷，則其起身行走至其倒臥之沿路，未必有血液之噴灑或流滴，況其倒
臥處確有傷重流血形成之地面血攤，是無從以沿路未見被害人血跡而為上訴人有利之
認定。(5)上訴人所辯其先遭被害人出手毆打云云，尚乏積極證據足認實在，且其坦承
當時雙方搶警棍打來打去等語，足徵其係與被害人口角爭執後互毆，揆諸本院三十年
上字第一○四○號判例意旨，侵害已過去後之報復行為，與無從分別何方為不法侵害
之互毆行為，均不得主張防衛權，上訴人自無主張正當防衛之餘地。(6)綜上所述，前
開被害人之相驗結果核與劉文欽、陳春霖證述被害人之傷勢相符，且無任何事證足認
被害人於案發前即有螺絲殘留腦部及上訴人與被害人互毆後，有再與第三人發生衝突
之情形，證實被害人所受前開傷勢並因而傷重死亡之結果，確係遭上訴人持前述三截
警棍擊打造成，上訴人殺人犯行堪以認定各等情。對於上訴人否認有殺人之故意，及
辯稱伊係先遭被害人毆打，且被害人倒臥處與其等互毆處相距一、二百公尺，若遭伊
毆打所致，其顱內螺絲嵌陷方向應向下才對，沿路上亦應有血跡，而現場路上未見血
跡，被害人之死亡非遭伊持三截警棍擊打所致云云，認為不可採信，並逐一詳加說明
論駁，其推理論斷衡諸經驗法則、論理法則等證據法則皆無違背。且查：(一)上訴人於
警詢供稱﹁我打完之後就離開，回家睡覺﹂，復於九十一年二月七日在第一審供陳﹁
他︵被害人︶倒地的時候，我也有用警棍打他，亂打﹂各等語，已自承毆打至被害人
倒地及其倒地後仍予毆打之事實；原判決事實欄認定上訴人接續打被害人手部，見被
害人業已傷重倒地始罷手，理由載稱﹁且於被害人倒地後仍繼續擊打手部﹂，有上訴
人之各該供述可循，且原判決係以上訴人持奪下之三截警棍朝被害人頭部要害猛擊，
致其頭部顱內出血、氣腦死亡，乃認其具殺人之犯意，雖對於上訴人擊打被害人手部
致骨折，是否係在被害人倒地後所為，事實記載與理由說明稍欠一致，於其殺人基本
犯罪事實之認定並無影響，自難執為適法之第三審上訴理由。(二)被害人頭部及手部受
傷情形，除經證人劉文欽、陳春霖分別依其相驗屍體或實際對被害人診治時之所見而
供述在卷外，並有Ｘ光翻拍照片及國軍高雄總醫院函送第一審之被害人就診病歷資料
可稽，該證人等於作證時所稱受傷處為﹁右眼眶﹂或﹁右邊額頭﹂，及﹁左右手雙側
腕部骨折﹂、﹁眼眶骨、額骨骨折﹂，與﹁左手部分掌骨也有骨折﹂、﹁頭部有一處
骨折﹂，僅係敘述傷勢之用語不盡相同而已，自難解為有與基本事實矛盾之違誤。(三)
上訴人雖亦負傷，尚乏積極證據足以證明係被害人先行出手毆打所致，原判決不採為
上訴人有利之認定，並無不合。(四)原判決依上訴人及證人白榮祥所供上訴人與被害人
互毆地點，參以被害人倒地地點，乃認定被害人被毆倒地後負傷起身，行至前述海光
四村六五七號住處前，因不支昏迷倒地且傷重流血致成地面血灘等情，有卷證可考，
又其以被害人所受之傷，非屬造成組織血管大量破裂之撕裂創傷，而認定其起身行走
至倒臥處之沿路，未有明顯之血液噴灑或流滴，衡諸經驗法則亦難認於採證認事有何
扞格。(五)上訴人於第三審上訴理由狀所附和解筆錄，係於原審判決後始於九十二年六
月十日作成，原判決量刑時審酌上訴人尚未與被害人家屬成立和解，且已說明其審酌
量刑之情形，而在法定刑度內量處其刑，亦無違法可言。其餘上訴意旨係對原審已調
查明確並於判決內論駁或說明之事項，徒憑己見重為事實上之爭辯，或任意指摘，自
與法律規定得為第三審上訴理由之違法情形不相適合。綜上說明，應認本件上訴違背
法律上之程式，予以駁回。
據上論結，應依刑事訴訟法第三百九十五條前段，判決如主文。
中      華      民      國    九十二    年      八      月    二十八    日
                              最高法院刑事第十一庭
                                  審判長法官  呂  潮  澤
                                        法官  白  文  漳
                                        法官  陳  世  雄
                                        法官  孫  增  同
                                        法官  林  開  任
      右正本證明與原本無異
                                              書  記  官
中      華      民      國    九十二    年      九      月      三      日


司法院資訊處製作；財團法人民間司法改革基金會備份。
